# Disponibilidades Líquidas

```{r, echo=FALSE, message=FALSE, warning=FALSE}
knitr::opts_chunk$set(
  echo = FALSE, 
  message = FALSE, 
  warning = FALSE, 
  eval = TRUE
)
library(ggalluvial)
library(tidyverse)
theme_set(theme_minimal(12))


disponibilidades_liquidas_diarias <- read_rds("../data/disponibilidades_liquidas_diarias.rds")
obrigacoes_a_pagar_diarias <- read_rds("../data/obrigacoes_a_pagar_diarias.rds")
indicadores <- read_rds("../data/indicadores.rds")

trinta_e_uns_de_dezembro <- tibble(
  NO_DIA_COMPLETO_dmy = as.Date(c("2017-12-31", "2018-12-31", "2019-12-31"))
)

```

Para responder a questão (a)[a. Qual o comportamento do caixa e das obrigações a pagar (e da disponibilidade líquida) no período analisado?] sobre disponibilidades líquidas das UGs e as respectivas fontes de recursos, elaboramos os seguintes indicadores:

- **Indicador de acumulação de disponibilidade líquida:** acusa potencial problema de UGs que estariam recebendo recursos de fontes que já apresentava valores acumulados.

- **Indicador de persistência de saldo positivo:** acusa potencial problema de recurso estacionado por longo período.

Anexo ao relatório, a tabela **"indicadores.csv"** contém a lista de todas as UGs e fontes de recursos e seus respectivos valores dos indicadores.

```{r, echo=FALSE}
# salva o arquivo final dos indicadores
indicadores %>%
  select(NO_ORGAO, NO_FONTE_RECURSO, NO_UG, IADL = disponibilidade_estritamente_crescente, IPSP = integral_sobre_media_dos_gastos) %>%
  write_csv("../data/indicadores.csv")
```


## Indicador de acumulação de disponibilidade líquida ($I_{ADL}$)

Indicador que apresenta valor alto quando uma UG apresenta disponibilidade líquida que apenas cresce com o passar do tempo para uma determinada fonte de recurso.

### Definição

Seja $y_i$ a disponibilidade líquida no dia $i$,

$I_{ADL} = P_1 + P_2$

em que 

$$
P_1 = \frac{1}{N}\sum I(y_i > y_{i - 1})
$$

e **para quando a disponibilidade diminui**

$$
P_2 = \frac{1}{N_{y_i < y_{i - 1}}}\sum I(|y_i -y_{i - 1}| < \sigma)
$$

Em outras palavras, o indicador aponta curvas crescentes ($P_1$) permitindo pequenas perturbações ($P_2$).

### Exemplos

Abaixo estão as três curvas com os maiores valores de $I_{ADL}$:

```{r, echo = FALSE, message=FALSE, warning=FALSE}
##
orgaos_sorteados <- indicadores  %>%
  ungroup %>%
  arrange(desc(disponibilidade_estritamente_crescente)) %>%
  distinct(NO_ORGAO, NO_FONTE_RECURSO, NO_UG, disponibilidade_estritamente_crescente) %>%
  head(3) 

orgaos_sorteados %>%
  set_names(c("Órgão", "Fonte de Recursos", "UG", "IADL")) %>%
  knitr::kable(digits = 2) 
```

```{r, fig.width=7, fig.height=6}
## series
disponibilidades_liquidas_diarias  %>%
  ungroup %>%
  semi_join(orgaos_sorteados) %>%
  mutate(
    disponibilidade_liquida = disponibilidade_liquida/1e6
  ) %>%
  ggplot(aes(y = disponibilidade_liquida, x = NO_DIA_COMPLETO_dmy)) +
  geom_line(aes(group = NO_UG), colour = "salmon", show.legend = FALSE) +
  facet_wrap(~NO_FONTE_RECURSO + NO_ORGAO, scales = "free_y", ncol = 1) +
  geom_vline(data = trinta_e_uns_de_dezembro, aes(xintercept = NO_DIA_COMPLETO_dmy), colour = "purple", linetype = "dashed", size = 0.2) +
  scale_y_continuous(labels = scales::dollar_format(0.1, prefix = "", big.mark = ".", decimal.mark = ",", suffix = "")) +
  labs(x = "Data", y = "Disponibilidade líquida (milhões de reais)") +
  ylim(c(0, NA))

```

## Indicador de persistência de saldo positivo ($I_{PSP}$)

Indicador com valores altos para as curvas que apresentarem saldos positivos por longa duração de tempo no acumulado do período analisado.

### Definição

Área sob a curva de disponibilidade líquida ponderada pela soma de todas as obrigações pagas. 

Seja $y_i$ a disponibilidade líquida no dia $i$ e $o_i$ as obrigações pagas no dia $i$,

$$
I_{PSP} = \frac{\sum y_i}{\sum o_i}
$$

### Exemplos

Abaixo estão as três curvas com os maiores valores de $I_{PSP}$:

```{r, echo = FALSE, message=FALSE, warning=FALSE}
##
orgaos_sorteados <- indicadores  %>%
  ungroup %>%
  arrange(desc(integral_sobre_media_dos_gastos)) %>%
  distinct(NO_ORGAO, NO_FONTE_RECURSO, NO_UG, disponibilidade_estritamente_crescente) %>%
  head(3) 

orgaos_sorteados %>%
  set_names(c("Órgão", "Fonte de Recursos", "UG", "IPSP")) %>%
  knitr::kable(digits = 2) 
```

```{r, fig.width=7, fig.height=6}
## series
disponibilidades_liquidas_diarias  %>%
  ungroup %>%
  semi_join(orgaos_sorteados) %>%
  mutate(
    disponibilidade_liquida = disponibilidade_liquida/1e6
  ) %>%
  ggplot(aes(y = disponibilidade_liquida, x = NO_DIA_COMPLETO_dmy)) +
  geom_line(aes(group = NO_UG), colour = "salmon", show.legend = FALSE) +
  geom_area(aes(group = NO_UG), fill = "salmon", alpha = 0.3, show.legend = FALSE) +
  facet_wrap(~NO_FONTE_RECURSO + NO_ORGAO, scales = "free_y", ncol = 1) +
  geom_vline(data = trinta_e_uns_de_dezembro, aes(xintercept = NO_DIA_COMPLETO_dmy), colour = "purple", linetype = "dashed", size = 0.2) +
  scale_y_continuous(labels = scales::dollar_format(0.1, prefix = "", big.mark = ".", decimal.mark = ",", suffix = "")) +
  labs(x = "Data", y = "Disponibilidade líquida (milhões de reais)") +
  ylim(c(0, NA))

```

## Distribuição dos indicadores

Vamos analisar a distribuição dos indicadores em alguns níveis.

### Ug/Fonte

- gráfico de jitter
- alguma descricao em texto do tipo 30% das UG/Fonte tem valor acima de x que é considerado alto...
- histograma
- alguns exemplos de cada faixa

### UG

- gráfico de jitter
- histograma
- alguns exemplos de cada faixa

### Fonte

- gráfico de jitter
- histograma
- alguns exemplos de cada faixa
- destacar a fonte 'recursos ordinários'
