---
output:
  pdf_document: default
  html_document: default
---
# Quadro analítico preditivo 

```{r, echo=FALSE, message=FALSE, warning=FALSE}
knitr::opts_chunk$set(
  echo = FALSE, 
  message = FALSE, 
  warning = FALSE, 
  eval = TRUE
)

library(tidyverse)
```

## Fontes de recursos que tendem a acumular recurso

```{r, fig.height=8}
indicadores <- read_rds("../data/indicadores.rds")

indicadores_lm <- lm(disponibilidade_estritamente_crescente ~ NO_FONTE_RECURSO, data = indicadores)

indicadores_contagem <- indicadores %>%
  ungroup() %>%
  count(NO_FONTE_RECURSO) %>%
  filter(n > 10)

indicadores %>%
  group_by(NO_FONTE_RECURSO) %>%
  filter(n() > 10) %>%
  ungroup %>%
  mutate(
    NO_FONTE_RECURSO = fct_reorder(NO_FONTE_RECURSO, disponibilidade_estritamente_crescente, .fun = median, na.rm = TRUE)
  ) %>%
  ggplot(aes(x = NO_FONTE_RECURSO, y = disponibilidade_estritamente_crescente)) +
  geom_boxplot() +
  geom_label(aes(label = n, y = -0.1), data = indicadores_contagem, size = 3) +
  coord_flip() +
  theme_minimal(9) +
  labs(y = "Indicador de fonte de recurso acumulante", x = "")
```

A tendência é que as fontes de recursos 

- **destinados às atividades com fins de seguridade social**, 
- **não financeiros diretamente arrecadados** e 
- **ordinários** 

tenham perfil recursos de acumulantes enquanto que as fontes de recursos 

- **de consessões e permissões**,
-**livres da seguridade social**,
- **fundo social parcialmente destinados à educação pública e saúde**,
- **destinados a manutenção e desenvolvimento do ensino** e 
- **de alienação de bens e direito do patrimônio público** 

tendem a  não acumularem.



## Previsão de disponibilidade líquida

Construímos modelos de séries temporais para previsão de disponibilidade líquida para cada fonte de recursos e UGs.
O desempenho dos modelos foi avaliado para os períodos de 1 semana, 1 mês, 6 meses e 1 ano.

Foi construída uma calculadora em Shiny para consultar as previsões e resultados de cada um dos cenários.

