# Índices de empoçamento

```{r, echo=FALSE, message=FALSE, warning=FALSE, cache=FALSE}
knitr::opts_chunk$set(
  echo = FALSE, 
  message = FALSE, 
  warning = FALSE, 
  eval = TRUE
)
library(tidyverse)
library(empocamento)
theme_set(theme_minimal(10))
```


No capítulo anterior identificamos o que é empoçamento e quais são os seus principais tipos. Neste capítulo vamos apresentar e avaliar indicadores que permitem:

1. **Quantificar** o empoçamento
1. **Classificar** quanto ao tipo de empoçamento

Os índices desenvolvidos pretendem capturar as principais características da série de disponibilidade líquida que caracterizam algum tipo de empoçamento.

Os índices foram calculados por janelas de 1 ano, isto é, para cada data disponível no banco de dados foram considerados dados dos 365 dias anteriores para o cálculo do índice. Calcular os índices desta forma permite:

1. **Comparar** o índice de UG/Fontes que não possuem o mesmo histórico
1. **Avalliar** a evolução dos indicadores com o tempo

Para os casos em que queremos avaliar as UG's/FONTE sem observar o efeito do tempo consideramos a média do índice em todos os instantes do tempo em que foi calculado.

```{r, echo=FALSE, message=FALSE, warning=FALSE, cache=TRUE, include=FALSE}
indices_ug_fonte <- empocamento::movimentacoes_diarias_mj %>% 
  empocamento::prepara() %>% 
  empocamento::adiciona_descritores()
```

## Índice acumulação de disponibilidade líquida (IADL)

Esse índice representa o quanto o valor de disponibilidade líquida positiva foi maior em média do que total de débitos em 1 ano. Em outras palavras, podemos dizer que quando este índice é próximo de 0 significa que sua disponibilidade líquida média sempre foi muito menor do que os seus pagamentos. Quando ele é próximo de 1, indica que a disponibilidade líquida média foi sempre parecida com todos os gastos de 1 ano.

### Cálculo

O cálculo do índice é descrito da seguinte maneira:

$$IADL_i = \frac{\hat{dl_i}}{\hat{d_i}}$$
Em que $dl_i$ é a disponibilidade líquida no dia $i$ e $d_i$ é o débito no dia $i$ 

$$\hat{dl_i} = \frac{1}{365}\sum_{i=1}^{365}dl_{-i}$$

$$\hat{d_i} = \sum_{i=1}^{365} d_{-i}$$

### Distribuição

Uma vez que o índice é calculado em janelas de 1 ano, quando mostrarmos a distribuição por UG, iremos avaliar apenas o valor do índice no último dia em que foi possível calculá-lo para aquela combinação UG/Fonte. Isso pode não ser exatamente o último dia de histórico da base de dados pois uma combinação UG/Fonte pode parar de existir ao longo do tempo.

Note que estamos avaliando a combinação UG/FONTE o que totaliza `r nrow(indices_ug_fonte)` no banco de dados analisado.

#### IADL maior do que 1

Em primeiro lugar avaliamos aquelas combinações UG e Fonte que possuem IADL mairo do que 1. O índice ser maior do que 1 significa que a disponibilidade líquida média diária foi maior do que tudo que foi gasto durante o ano inteiro. Em geral, quando o IADL é maior do que 1, é por que nenhuma despesa aconteceu durante ano e aquela combinação possuia disponibilidade líquida positiva.

```{r, results = "asis"}
indices_ug_fonte %>%
  ungroup() %>% 
  count(`iadl > 1` = ifelse(iadl > 1, "sim", "não")) %>% 
  knitr::kable()
```

No gráfico abaixo é possível visualizar as 4 combinações com maiores valores do IADL.

```{r, fig.height=4.1}
library(lubridate)

em_milhoes <- function(x) {
  paste0(round(x/1e6,3), "M")
}
dia <- as.Date("2019-10-10")
indices_ug_fonte %>% 
  ungroup() %>% 
  filter(n > 364) %>%
  top_n(5, iadl) %>% 
  unnest(series_temporais) %>%
  filter(
    NO_DIA_COMPLETO_dmy <= dia,
    NO_DIA_COMPLETO_dmy >= dia - days(365)
    ) %>% 
  ungroup() %>% 
  ggplot(aes(x = NO_DIA_COMPLETO_dmy, y = disponibilidade_liquida)) +
  geom_line() +
  geom_area(alpha = 0.1) +
  facet_wrap(~str_wrap(NO_UG, 35) + str_wrap(NO_FONTE_RECURSO, 35), 
             scales = "free", ncol = 2) +
  scale_y_continuous(labels = em_milhoes, limits = c(0, NA)) +
  labs(
    y = "Disponibilidade Líquida (R$)",
    x = "Data"
  )
```

Veja que esses casos são os mais clássicos de empoçamento pois existe disponibilidade líquida positiva e nenhum gasto. Esses são casos anteriormente chamamos de *empoçamento total*.

Esses podem não ser os casos interessantes de empoçamento mas, nas próximas análises vamos combinar este índice com a disponibilidade líquida média diária para poder encontrar empoçamentos com valores mais altos.

#### Distribuição do IADL

No gráfico abaixo podemos visualizar um historama da distribuição do IADL.
Cada barra mostra a quantidade de combinações UG e Fonte que possuem aquele valor do IADL.
Podemos verificar que a maioria das combinações possui valor do IADL muito ptóximo de 0.

```{r, fig.height=3}
indices_ug_fonte %>% 
  ggplot(aes(x = ifelse(iadl > 1, 1.1, iadl), fill = ifelse(iadl > 1, "sim", "não"))) +
  geom_histogram(binwidth = 0.02, colour = "gray") +
  labs(y = "", x = "IADL", fill = "IADL > 1") +
  scale_fill_manual(values = c(sim = "red", `não` = "black"))
```

#### IADL próximo de zero

Vamos observar agora alguns exemplos de combinações que possuem IADL bem próximo de zero. 
Lembre-se que próximo de zero significa que não há empoçamento.

```{r, fig.height=3}

em_milhoes <- function(x) {
  
  if (length(x) == 0)
    return(character(0))
  
  y <- round(x/1e6,3)
  sig <- ifelse(sign(y) == "-1", "-", "")
  
  paste0(sig, abs(y), "M") 
}

indices_ug_fonte %>% 
  ungroup() %>% 
  filter(row_number(iadl) <= 4) %>%  
  unnest(series_temporais) %>%
  filter(
    NO_DIA_COMPLETO_dmy <= dia,
    NO_DIA_COMPLETO_dmy >= dia - days(365)
    ) %>% 
  ungroup() %>% 
  ggplot(aes(x = NO_DIA_COMPLETO_dmy, y = disponibilidade_liquida)) +
  geom_line() +
  geom_area(alpha = 0.1) +
  facet_wrap(~str_wrap(NO_UG, 35) + str_wrap(NO_FONTE_RECURSO, 35), 
             scales = "free", ncol = 2) +
  scale_y_continuous(labels = em_milhoes) +
  labs(
    y = "Disponibilidade Líquida (R$)",
    x = "Data"
  )
```

Mais uma vez esses podem não ser os casos mais interessantes de empoçamento, pois, são aqueles em que a disponibilidade líquida é negativa durante todo período. No entanto, isso mostra que o indicador consegue capturar quando não existe empoçamento.

#### Mais exemplos

O gráfico a seguir mostra exemplos de combinações UG/Fonte que estão próximas
de cada quantil da distribuição do IADL. Podemos verificar por esse gráfico que o IADL parece ser uma medida razoável para quantificar o empoçamento.

```{r,fig.height=9}
graficos <- map(
  c(0.05, 0.25, 0.5), function(i) {
    q <- quantile(indices_ug_fonte$iadl, i)
    indices_ug_fonte %>% 
      ungroup() %>% 
      filter(row_number(abs(iadl - q)) <= 2) %>%
      head(4) %>%
      unnest(series_temporais) %>%
      filter(
        NO_DIA_COMPLETO_dmy <= dia,
        NO_DIA_COMPLETO_dmy >= dia - days(365)
      ) %>% 
      ungroup() %>%
      mutate(
        NO_UG = str_wrap(NO_UG, 35),
        NO_FONTE_RECURSO = str_wrap(NO_FONTE_RECURSO, 35)
      ) %>% 
      ggplot(aes(x = NO_DIA_COMPLETO_dmy, y = disponibilidade_liquida)) +
      geom_line() +
      geom_area(alpha = 0.1) +
      facet_wrap(~NO_UG + NO_FONTE_RECURSO, 
                 scales = "free", ncol = 2) +
      scale_y_continuous(labels = em_milhoes) +
      labs(
        y = "Disponibilidade Líquida (R$)",
        x = "Data"
      ) +
      ggtitle(paste("UG/Fonte com próximos do quantil", scales::percent(i)), "do IADL") +
      expand_limits(y = 0)
  }
)
patchwork::wrap_plots(graficos) + patchwork::plot_layout(ncol = 1)
```


```{r,fig.height=6}
graficos <- map(
  c(0.75, 0.95), function(i) {
    q <- quantile(indices_ug_fonte$iadl, i)
    indices_ug_fonte %>% 
      ungroup() %>% 
      filter(row_number(abs(iadl - q)) <= 2) %>%
      head(4) %>%
      unnest(series_temporais) %>%
      filter(
        NO_DIA_COMPLETO_dmy <= dia,
        NO_DIA_COMPLETO_dmy >= dia - days(365)
      ) %>% 
      ungroup() %>%
      mutate(
        NO_UG = str_wrap(NO_UG, 35),
        NO_FONTE_RECURSO = str_wrap(NO_FONTE_RECURSO, 35)
      ) %>% 
      ggplot(aes(x = NO_DIA_COMPLETO_dmy, y = disponibilidade_liquida)) +
      geom_line() +
      geom_area(alpha = 0.1) +
      facet_wrap(~NO_UG + NO_FONTE_RECURSO, 
                 scales = "free", ncol = 2) +
      scale_y_continuous(labels = em_milhoes) +
      labs(
        y = "Disponibilidade Líquida (R$)",
        x = "Data"
      ) +
      ggtitle(paste("UG/Fonte com próximos do quantil", scales::percent(i)), "do IADL") +
      expand_limits(y = 0)
  }
)
patchwork::wrap_plots(graficos) + patchwork::plot_layout(ncol = 1)
```
Com as análises anteriores mostramos que o IADL parece ser uma medida razoável para quantificar o empoçamento. A seguir vamos apresentar um indicador que será útil para a classificação do tipo de empoçamento.

#### Classificação

De acordo com as análises anteriores sugerimos a seguinte classificação para uma combinação UG/Fonte com base em seu valor do IADL.

1. SEM EMPOÇAMENTO: IADL < 0.02
2. EMPOÇAMENTO MODERADO: IADL entre 0.02 e 0.8
3. EMPOÇAMENTO ALTO: IADL > 0.8

A tabela a seguir apresenta a quantidade de combinações UG/Fonte em cada uma das categorias.

```{r}
indices_ug_fonte %>% 
  mutate(iadl_c = case_when(
    iadl < 0.02 ~ "1. Sem empoçamento",
    iadl < 0.8  ~ "2. Empoçamento moderado",
    iadl >= 0.8 ~ "3. Empoçamento alto"
  )) %>% 
  count(iadl_c) %>% 
  knitr::kable(col.names = c("Categoria IADL", "#"))
```

## Indicador de persistência de saldo positivo (IPDL)

Este indicadore representa a proporção de dias no ano que uma combinação UG/Fonte teve disponibilidade líquida suficientemente
positiva. A definição *suficientemente positiva* foi calculada com base na média diária de débitos. Portanto, se a disponibilidade líquida for maior que a média ddiária de débitos consideramos que a disponibilidade é suficientemente positiva.

### Cálculo

$$IPDL_i = \frac{1}{n}\sum_{i=i}^{365}(dl_{-i} > d_{-i})$$

Em que $dl_i$ é a disponibilaidade líquida no dia $i$ e $d_i$ é o valor debitado no dia $i$.

### Distribuição

Abaixo temos um histograma da distribuição do IPDL Podemos ver que a distribuição tem concentrações nas extremidades - muitas combinações UG/Fonte possuem IPDL igual a zero e muitas igual a um. 

```{r, fig.height = 3}
indices_ug_fonte %>%
  ggplot(aes(x = ipdl)) +
  geom_histogram(binwidth = 0.02, fill = "black", color = "grey") +
  labs(x = "IPDL", y = "# UG/Fonte")
```

#### IPDL igual a zero

Em seguida vamos avaliar alguns exemplos de combinações UG/Fonte que possuem o IPDL igual a zero. Isso vai nos ajudar a verificar se o índice está fazendo sentido para indicar empoçamento.

Quando o IPDL é igual zero, isso significa que a combinação UG/Fonte não teve nenhum dia com a disponibilidade suficientemente positiva, portanto essas combinações não devem ter sinais de empoçamento.

```{r, fig.height = 4.1}
indices_ug_fonte %>% 
  filter(row_number(ipdl) <= 4) %>%  
  unnest(series_temporais) %>%
  filter(
    NO_DIA_COMPLETO_dmy <= dia,
    NO_DIA_COMPLETO_dmy >= dia - days(365)
  ) %>% 
  ungroup() %>%
  mutate(
    NO_UG = str_wrap(NO_UG, 35),
    NO_FONTE_RECURSO = str_wrap(NO_FONTE_RECURSO, 35)
  ) %>% 
  ggplot(aes(x = NO_DIA_COMPLETO_dmy, y = disponibilidade_liquida)) +
  geom_line() +
  geom_area(alpha = 0.1) +
  facet_wrap(~NO_UG + NO_FONTE_RECURSO, 
             scales = "free", ncol = 2) +
  scale_y_continuous(labels = em_milhoes) +
  labs(
    y = "Disponibilidade Líquida (R$)",
    x = "Data"
  )
```
 

#### IPDL igual a um

Combinações que possuem o IPDL igual a um ficaram o ano inteiro com o IPDL suficientemente positivo, portanto devem ter sinais de empoçamento.

```{r, fig.height=5}
indices_ug_fonte %>% 
  filter(row_number(-ipdl) <= 4) %>%  
  unnest(series_temporais) %>%
  filter(
    NO_DIA_COMPLETO_dmy <= dia,
    NO_DIA_COMPLETO_dmy >= dia - days(365)
  ) %>% 
  ungroup() %>%
  mutate(
    NO_UG = str_wrap(NO_UG, 35),
    NO_FONTE_RECURSO = str_wrap(NO_FONTE_RECURSO, 35)
  ) %>% 
  ggplot(aes(x = NO_DIA_COMPLETO_dmy, y = disponibilidade_liquida)) +
  geom_line() +
  geom_area(alpha = 0.1) +
  facet_wrap(~NO_UG + NO_FONTE_RECURSO, 
             scales = "free", ncol = 2) +
  scale_y_continuous(labels = em_milhoes) +
  labs(
    y = "Disponibilidade Líquida (R$)",
    x = "Data"
  )
```

Veja que, no gráfico todas as combinações apresentam sinais de empoçamento total. Isso significa que o índice está conseguindo capturar bem o empoçamento. O IPDL, porém, não indica a intensidade do empoçamento no sentido de valor nominal. 

#### Mais exemplos

No gráfico abaixo visualizamos diversos exemplos de combinações UG/Fonte que possuem IPDL próximos de alguns quantis. Esse gráfico é útil p/ visualizarmos o comportamento das séries dependendo dos valores do IPDL.

```{r, fig.height=9}
graficos <- map(
  c(0.05, 0.25, 0.5), function(i) {
    q <- quantile(indices_ug_fonte$ipdl, i)
    indices_ug_fonte %>% 
      filter(n > 200) %>%
      ungroup() %>% 
      filter(row_number(abs(ipdl - q)) <= 2) %>%  
      unnest(series_temporais) %>%
      filter(
        NO_DIA_COMPLETO_dmy <= dia,
        NO_DIA_COMPLETO_dmy >= dia - days(365)
      ) %>% 
      ungroup() %>%
      mutate(
        NO_UG = str_wrap(NO_UG, 35),
        NO_FONTE_RECURSO = str_wrap(NO_FONTE_RECURSO, 35)
      ) %>% 
      ggplot(aes(x = NO_DIA_COMPLETO_dmy, y = disponibilidade_liquida)) +
      geom_line() +
      geom_area(alpha = 0.1) +
      facet_wrap(~NO_UG + NO_FONTE_RECURSO, 
                 scales = "free", ncol = 2) +
      scale_y_continuous(labels = em_milhoes) +
      labs(
        y = "Disponibilidade Líquida (R$)",
        x = "Data"
      ) +
      ggtitle(paste("UG/Fonte com próximos do quantil", scales::percent(i)), "do IPDL") +
      expand_limits(y = 0)
  }
)
patchwork::wrap_plots(graficos) + patchwork::plot_layout(ncol = 1)
```

```{r, fig.height=6}
graficos <- map(
  c(0.75, 0.95), function(i) {
    q <- quantile(indices_ug_fonte$ipdl, i)
    indices_ug_fonte %>% 
      filter(n > 200) %>%
      ungroup() %>% 
      filter(row_number(abs(ipdl - q)) <= 2) %>%  
      unnest(series_temporais) %>%
      filter(
        NO_DIA_COMPLETO_dmy <= dia,
        NO_DIA_COMPLETO_dmy >= dia - days(365)
      ) %>% 
      ungroup() %>%
      mutate(
        NO_UG = str_wrap(NO_UG, 35),
        NO_FONTE_RECURSO = str_wrap(NO_FONTE_RECURSO, 35)
      ) %>% 
      ggplot(aes(x = NO_DIA_COMPLETO_dmy, y = disponibilidade_liquida)) +
      geom_line() +
      geom_area(alpha = 0.1) +
      facet_wrap(~NO_UG + NO_FONTE_RECURSO, 
                 scales = "free", ncol = 2) +
      scale_y_continuous(labels = em_milhoes) +
      labs(
        y = "Disponibilidade Líquida (R$)",
        x = "Data"
      ) +
      ggtitle(paste("UG/Fonte com próximos do quantil", scales::percent(i)), "do IPDL") +
      expand_limits(y = 0)
  }
)
patchwork::wrap_plots(graficos) + patchwork::plot_layout(ncol = 1)
```

Podemos notar que entre os quantis 25% e 75% os comportamentos das séries parecem com o comportamento daquelas com o que chamamos de *empoçamento temporário*. A partir do 75% até o 85% encontramos comportamentos mais parecidos com o que chamamos de empoçamento natural e a partir daí observamos o empoçamento total. Isso mostra que esse indicador captura características importantes para classificar os tipos de empoçamento.

#### Classificação

Com base nas análises anteriores conseguimos criar classificações para as combinações UG/Fonte de acordo com o valor do índice IPDL. As classificações foram:

1. SEM EMPOÇAMENTO: IPDL < 0.02
2. EMPOÇAMENTO TEMPORÁRIO: IPDL entre 0.02 e 0.8
3. EMPOÇAMENTO NATURAL: IPDL entre 0.8 e 0.9
4. EMPOÇAMENTO TOTAL: IPDL > 0.9

A tabela a seguir apresenta a quantidade de combinações UG/Fonte em cada uma das categorias.

```{r}
indices_ug_fonte %>% 
  mutate(ipdl_c = case_when(
    ipdl == 0 ~ "1. Sem empoçamento",
    ipdl < 0.8  ~ "2. Empoçamento temporário",
    ipdl < 0.9 ~  "3. Empoçamento natural",
    ipdl >= 0.9 ~ "4. Empoçamento total"
  )) %>% 
  count(ipdl_c) %>% 
  knitr::kable(col.names = c("Categoria IPDL", "#"))
```


## Disponibilidade Líquida Sobre Gastos (DLSG)

O indicador DLSG é a razão entre a disponibilidade líquida média no período e a soma dos gastos (pagamentos diários), anualizado. 

### Cálculo 

A expressão abaixo considera o período de N dias.


$$
DLSG_i = \frac{\frac{1}{n}\sum_{i=i}^{N}dl_{-i}}{\sum_{i=i}^{365}d_{-i}} \times \frac{365}{N}
$$

Em que $dl_i$ é a disponibilidade líquida no dia $i$ e $d_i$ é o débito no dia $i$ 

### Distribuição

Os valores de DLSG podem ser muito altos. Eles ocorrem quando a UG gasta pouco do dinheiro que vem da respectiva fonte de recursos.


```{r oaak, fig.height = 3, warning=FALSE, message=FALSE}
indices_ug_fonte %>%
  mutate(xs = log1p(integral_sobre_media_dos_gastos)) %>%
  ggplot(aes(x = xs)) +
  geom_histogram(fill = "black", color = "grey") +
  labs(x = "DLSG", y = "# UG/Fonte ")

```



#### DLSG menor que zero

O DLSG é menor que zero significa que a combinação UG/Fonte teve disponibilidade líquida média negativa no período, portanto essas combinações não devem ter sinais de empoçamento.

```{r, fig.height = 4.1}
indices_ug_fonte %>% 
  filter(integral_sobre_media_dos_gastos < 0) %>%  
  head(4) %>%
  unnest(series_temporais) %>%
  filter(
    NO_DIA_COMPLETO_dmy <= dia,
    NO_DIA_COMPLETO_dmy >= dia - days(365)
  ) %>% 
  ungroup() %>%
  mutate(
    NO_UG = str_wrap(NO_UG, 35),
    NO_FONTE_RECURSO = str_wrap(NO_FONTE_RECURSO, 35)
  ) %>% 
  ggplot(aes(x = NO_DIA_COMPLETO_dmy, y = disponibilidade_liquida)) +
  geom_line() +
  geom_area(alpha = 0.1) +
  facet_wrap(~NO_UG + NO_FONTE_RECURSO, 
             scales = "free", ncol = 2) +
  scale_y_continuous(labels = em_milhoes) +
  labs(
    y = "Disponibilidade Líquida (R$)",
    x = "Data"
  )
```

#### DLSG maior que 20

O DLSG maior que 20 significa que a combinação UG/Fonte teve disponibilidade líquida média positiva no período elevada e/ou despesas moderadas, portanto essas combinações devem ter sinais de empoçamento.

```{r a, fig.height = 4.1}
set.seed(100)
indices_ug_fonte %>% 
  filter(integral_sobre_media_dos_gastos > 0) %>%  
  filter(integral_sobre_media_dos_gastos < 19) %>%  
  head(4) %>%
  unnest(series_temporais) %>% 
  ungroup() %>%
  mutate(
    NO_UG = str_wrap(NO_UG, 40),
    NO_FONTE_RECURSO = str_wrap(NO_FONTE_RECURSO, 40)
  ) %>% 
  ggplot(aes(x = NO_DIA_COMPLETO_dmy, y = disponibilidade_liquida)) +
  geom_line() +
  geom_area(alpha = 0.1) +
  facet_wrap(~NO_UG + NO_FONTE_RECURSO, 
             scales = "free", ncol = 2) +
  scale_y_continuous(labels = em_milhoes) +
  labs(
    y = "Disponibilidade Líquida (R$)",
    x = "Data"
  )

```

#### DLSG entre 0 e 20

O DLSG mediano significa que a combinação UG/Fonte teve disponibilidade líquida média positiva moderada no período e/ou despesas elevadas, portanto essas combinações não devem ter fortes sinais de empoçamento.

```{r, fig.height = 4.1}
set.seed(1)
indices_ug_fonte %>% 
  filter(log1p(integral_sobre_media_dos_gastos) %>% between(0,20)) %>%  
  sample_n(4) %>%
  unnest(series_temporais) %>%
  filter(
    NO_DIA_COMPLETO_dmy <= dia,
    NO_DIA_COMPLETO_dmy >= dia - days(365)
  ) %>% 
  ungroup() %>%
  mutate(
    NO_UG = str_wrap(NO_UG, 35),
    NO_FONTE_RECURSO = str_wrap(NO_FONTE_RECURSO, 35)
  ) %>% 
  ggplot(aes(x = NO_DIA_COMPLETO_dmy, y = disponibilidade_liquida)) +
  geom_line() +
  geom_area(alpha = 0.1) +
  facet_wrap(~NO_UG + NO_FONTE_RECURSO, 
             scales = "free", ncol = 2) +
  scale_y_continuous(labels = em_milhoes) +
  labs(
    y = "Disponibilidade Líquida (R$)",
    x = "Data"
  )
```

#### Classificação

Com base nas análises anteriores conseguimos criar classificações para as combinações UG/Fonte de acordo com o valor do índice DLSG. As classificações foram:

1. SEM EMPOÇAMENTO: DLSG < 0
2. EMPOÇAMENTO TEMPORÁRIO: DLSG entre 0 e 10
3. EMPOÇAMENTO NATURAL: DLSG entre 10 e 20
4. EMPOÇAMENTO TOTAL: DLSG > 20

A tabela a seguir apresenta a quantidade de combinações UG/Fonte em cada uma das categorias.

```{r}
indices_ug_fonte %>% 
  mutate(integral_sobre_media_dos_gastos_c = case_when(
    integral_sobre_media_dos_gastos < 0 ~ "1. Sem empoçamento",
    log1p(integral_sobre_media_dos_gastos) < 10  ~ "2. Empoçamento temporário",
    log1p(integral_sobre_media_dos_gastos) < 20 ~  "3. Empoçamento natural",
    log1p(integral_sobre_media_dos_gastos) >= 20 ~ "4. Empoçamento total"
  )) %>% 
  count(integral_sobre_media_dos_gastos_c) %>% 
  knitr::kable(col.names = c("Categoria DLSG", "#"))
```

## Valor Nominal (VN)

Valor Nominal é o acúmulo das disponibilidades líquidas, anualizado. O valor elevado significa maior montante de recurso. Empoçamentos que ocorrem em UG/FONTEs de baixa expressão financeira não apresentarão VN alto, mas os cenários de altos valores e empoçamentos tendem a terem os maiores valores de VN.

### Cálculo 

A expressão abaixo considera o período de N dias.

$$
VL_i = \sum_{i=i}^{N}dl_{-i} \times \frac{365}{N}
$$

Em que $dl_i$ é a disponibilidade líquida no dia $i$.


### Distribuição

O histograma da distribuição do VN mostra uma densidade bem distribuida. A barra centrada em zero mostra os casos de VN negativas, que ocorrem quando a disponibilidade líquida total é negativa.

```{r, fig.height = 3, message=FALSE, warning=FALSE}
indices_ug_fonte %>%
  ggplot(aes(x = log1p(valor_nominal))) +
  geom_histogram( fill = "black", color = "grey") +
  labs(x = "VN", y = "# UG/Fonte")
```



#### VN menor que zero

O VN é menor que zero significa que a combinação UG/Fonte teve disponibilidade líquida média negativa no período, portanto essas combinações não devem ter sinais de empoçamento.

```{r, fig.height = 4.1}
indices_ug_fonte %>% 
  filter(valor_nominal < 0) %>%  
  head(4) %>%
  unnest(series_temporais) %>%
  filter(
    NO_DIA_COMPLETO_dmy <= dia,
    NO_DIA_COMPLETO_dmy >= dia - days(365)
  ) %>% 
  ungroup() %>%
  mutate(
    NO_UG = str_wrap(NO_UG, 35),
    NO_FONTE_RECURSO = str_wrap(NO_FONTE_RECURSO, 35)
  ) %>% 
  ggplot(aes(x = NO_DIA_COMPLETO_dmy, y = disponibilidade_liquida)) +
  geom_line() +
  geom_area(alpha = 0.1) +
  facet_wrap(~NO_UG + NO_FONTE_RECURSO, 
             scales = "free", ncol = 2) +
  scale_y_continuous(labels = em_milhoes) +
  labs(
    y = "Disponibilidade Líquida (R$)",
    x = "Data"
  )
```

#### VN maior que 15

O VN maior que 15 significa que a combinação UG/Fonte teve disponibilidade líquida média positiva no período elevada e por um longo período de tempo, portanto essas combinações devem ter sinais de empoçamento.

```{r, fig.height = 4.1}
indices_ug_fonte %>% 
  filter(log1p(valor_nominal) > 15) %>%  
  head(4) %>%
  unnest(series_temporais) %>%
  filter(
    NO_DIA_COMPLETO_dmy <= dia,
    NO_DIA_COMPLETO_dmy >= dia - days(365)
  ) %>% 
  ungroup() %>%
  mutate(
    NO_UG = str_wrap(NO_UG, 35),
    NO_FONTE_RECURSO = str_wrap(NO_FONTE_RECURSO, 35)
  ) %>% 
  ggplot(aes(x = NO_DIA_COMPLETO_dmy, y = disponibilidade_liquida)) +
  geom_line() +
  geom_area(alpha = 0.1) +
  facet_wrap(~NO_UG + NO_FONTE_RECURSO, 
             scales = "free", ncol = 2) +
  scale_y_continuous(labels = em_milhoes) +
  labs(
    y = "Disponibilidade Líquida (R$)",
    x = "Data"
  )
```

#### VN entre 0 e 15

O VN mediano significa que a combinação UG/Fonte teve disponibilidade líquida média positiva moderada no período, mas por tempo moderado. Ou são casos de empoçamento de combinações menos expressivas financeiramente.

```{r, fig.height = 4.1}
set.seed(100)
indices_ug_fonte %>% 
  filter(log1p(valor_nominal) %>% between(4,15)) %>%  
  sample_n(4) %>%
  unnest(series_temporais) %>%
  filter(
    NO_DIA_COMPLETO_dmy <= dia,
    NO_DIA_COMPLETO_dmy >= dia - days(365)
  ) %>% 
  ungroup() %>%
  mutate(
    NO_UG = str_wrap(NO_UG, 35),
    NO_FONTE_RECURSO = str_wrap(NO_FONTE_RECURSO, 35)
  ) %>% 
  ggplot(aes(x = NO_DIA_COMPLETO_dmy, y = disponibilidade_liquida)) +
  geom_line() +
  geom_area(alpha = 0.1) +
  facet_wrap(~NO_UG + NO_FONTE_RECURSO, 
             scales = "free", ncol = 2) +
  scale_y_continuous(labels = em_milhoes) +
  labs(
    y = "Disponibilidade Líquida (R$)",
    x = "Data"
  )
```

#### Classificação

Com base nas análises anteriores conseguimos criar classificações para as combinações UG/Fonte de acordo com o valor do índice VN. As classificações foram:

1. SEM EMPOÇAMENTO: VN < 0
2. EMPOÇAMENTO POUCO EXPRESSIVO: VN entre 0 e 15
3. EMPOÇAMENTO EXPRESSIVO: VN > 15

A tabela a seguir apresenta a quantidade de combinações UG/Fonte em cada uma das categorias.

```{r}
indices_ug_fonte %>% 
  mutate(valor_nominal_c = case_when(
    valor_nominal < 0 ~ "1. Sem empoçamento",
    log1p(valor_nominal) < 15 ~  "3. Empoçamento pouco expressivo",
    log1p(valor_nominal) >= 15 ~ "4. Empoçamento expressivo"
  )) %>% 
  count(valor_nominal_c) %>% 
  knitr::kable(col.names = c("Categoria VN", "#"))
```

## Valor Nominal Conservador (VNC)

O Valor Nominal Conservador considera um abatimento médio mensal de despesas no Valor Nominal.

### Cálculo

$$
VL_i = VL_i - \frac{1}{N}\sum_{i=i}^{N}d_{-i} \times 30
$$

Em que $d_i$ é o valor debitado no dia $i$.


### Distribuição

O histograma da distribuição do VNC tem o mesmo perfil de VN. A mudança será em trazer para valores menores as combinações de UG/fonte que gastam mais, deixando os valores altos para as combinações de valores expressivos e com baixa circulação de recursos.

```{r, fig.height = 3, message=FALSE, warning=FALSE}
indices_ug_fonte %>%
  ggplot(aes(x = log1p(valor_nominal_conservador))) +
  geom_histogram( fill = "black", color = "grey") +
  labs(x = "VNC", y = "# UG/Fonte")
```



#### VNC menor que zero

O VNC é menor que zero significa que a combinação UG/Fonte teve disponibilidade líquida média negativa no período, portanto essas combinações não devem ter sinais de empoçamento.

```{r, fig.height = 4.1}
indices_ug_fonte %>% 
  filter(valor_nominal_conservador < 0) %>%  
  head(4) %>%
  unnest(series_temporais) %>%
  filter(
    NO_DIA_COMPLETO_dmy <= dia,
    NO_DIA_COMPLETO_dmy >= dia - days(365)
  ) %>% 
  ungroup() %>%
  mutate(
    NO_UG = str_wrap(NO_UG, 35),
    NO_FONTE_RECURSO = str_wrap(NO_FONTE_RECURSO, 35)
  ) %>% 
  ggplot(aes(x = NO_DIA_COMPLETO_dmy, y = disponibilidade_liquida)) +
  geom_line() +
  geom_area(alpha = 0.1) +
  facet_wrap(~NO_UG + NO_FONTE_RECURSO, 
             scales = "free", ncol = 2) +
  scale_y_continuous(labels = em_milhoes) +
  labs(
    y = "Disponibilidade Líquida (R$)",
    x = "Data"
  )
```

#### VNC maior que 15

O VNC maior que 15 significa que a combinação UG/Fonte teve disponibilidade líquida média positiva no período elevada, por um longo período de tempo e com baixo gasto, portanto essas combinações devem ter sinais de empoçamento.

```{r, fig.height = 4.1}
set.seed(103)
indices_ug_fonte %>% 
  filter(log1p(valor_nominal_conservador) > 15) %>%  
  sample_n(4) %>%
  unnest(series_temporais) %>%
  filter(
    NO_DIA_COMPLETO_dmy <= dia,
    NO_DIA_COMPLETO_dmy >= dia - days(365)
  ) %>% 
  ungroup() %>%
  mutate(
    NO_UG = str_wrap(NO_UG, 35),
    NO_FONTE_RECURSO = str_wrap(NO_FONTE_RECURSO, 35)
  ) %>% 
  ggplot(aes(x = NO_DIA_COMPLETO_dmy, y = disponibilidade_liquida)) +
  geom_line() +
  geom_area(alpha = 0.1) +
  facet_wrap(~NO_UG + NO_FONTE_RECURSO, 
             scales = "free", ncol = 2) +
  scale_y_continuous(labels = em_milhoes) +
  labs(
    y = "Disponibilidade Líquida (R$)",
    x = "Data"
  )
```

#### VNC entre 0 e 15

O VNC mediano significa que a combinação UG/Fonte teve disponibilidade líquida média positiva moderada no período, mas por tempo moderado ou com gastos elevados. Ou são casos de empoçamento de combinações menos expressivas financeiramente.

```{r, fig.height = 4.1}
set.seed(1)
indices_ug_fonte %>% 
  filter(log1p(valor_nominal_conservador) %>% between(4,15)) %>%  
  sample_n(4) %>%
  unnest(series_temporais) %>%
  filter(
    NO_DIA_COMPLETO_dmy <= dia,
    NO_DIA_COMPLETO_dmy >= dia - days(365)
  ) %>% 
  ungroup() %>%
  mutate(
    NO_UG = str_wrap(NO_UG, 35),
    NO_FONTE_RECURSO = str_wrap(NO_FONTE_RECURSO, 35)
  ) %>% 
  ggplot(aes(x = NO_DIA_COMPLETO_dmy, y = disponibilidade_liquida)) +
  geom_line() +
  geom_area(alpha = 0.1) +
  facet_wrap(~NO_UG + NO_FONTE_RECURSO, 
             scales = "free", ncol = 2) +
  scale_y_continuous(labels = em_milhoes) +
  labs(
    y = "Disponibilidade Líquida (R$)",
    x = "Data"
  )
```

#### Classificação

Com base nas análises anteriores conseguimos criar classificações para as combinações UG/Fonte de acordo com o valor do índice VNC. As classificações foram:

1. SEM EMPOÇAMENTO: VNC < 0
2. EMPOÇAMENTO POUCO EXPRESSIVO: VNC entre 0 e 15
3. EMPOÇAMENTO EXPRESSIVO: VNC > 15

A tabela a seguir apresenta a quantidade de combinações UG/Fonte em cada uma das categorias.

```{r}
indices_ug_fonte %>% 
  mutate(valor_nominal_conservador_c = case_when(
    valor_nominal_conservador < 0 ~ "1. Sem empoçamento",
    log1p(valor_nominal_conservador) < 15 ~  "3. Empoçamento pouco expressivo",
    log1p(valor_nominal_conservador) >= 15 ~ "4. Empoçamento expressivo"
  )) %>% 
  count(valor_nominal_conservador_c) %>% 
  knitr::kable(col.names = c("Categoria VNC", "#"))
```

## Tempo Positivo (TP)

Tempo Positivo é a proporção de dias em que a disponibilidade líquida estava positiva no período. O valor 1 significa que a disponibilidade líquida esteve positiva durante todo o período. Zero significa que a disponibilidade líquida esteve negativa duranto todo o período.

### Cálculo

A expressão abaixo considera o período de N dias.

$$
VL_i = \frac{1}{N}\sum_{i=i}^{N}I(dl_{-i} > 0)
$$

Em que $dl_i$ é a disponibilidade líquida no dia $i$.

### Distribuição

O histograma da distribuição do TP mostra que é comum disponibilidades líquidas sempre positivas. Recurso parado se reflete em disponibilidade líquida sempre disponível, então TP de valor 1 está associado com empoçamento.

```{r, fig.height = 3, message=FALSE, warning=FALSE}
indices_ug_fonte %>%
  ggplot(aes(x = log1p(indicador_tempo))) +
  geom_histogram( fill = "black", color = "grey") +
  labs(x = "TP", y = "# UG/Fonte")
```



#### TP igual a zero

O TP igual a zero significa que a combinação UG/Fonte teve disponibilidade líquida sempre negativa no período, portanto essas combinações não devem ter sinais de empoçamento.

```{r, fig.height = 4.1}
indices_ug_fonte %>% 
  filter(indicador_tempo == 0) %>%  
  head(4) %>%
  unnest(series_temporais) %>%
  filter(
    NO_DIA_COMPLETO_dmy <= dia,
    NO_DIA_COMPLETO_dmy >= dia - days(365)
  ) %>% 
  ungroup() %>%
  mutate(
    NO_UG = str_wrap(NO_UG, 35),
    NO_FONTE_RECURSO = str_wrap(NO_FONTE_RECURSO, 35)
  ) %>% 
  ggplot(aes(x = NO_DIA_COMPLETO_dmy, y = disponibilidade_liquida)) +
  geom_line() +
  geom_area(alpha = 0.1) +
  facet_wrap(~NO_UG + NO_FONTE_RECURSO, 
             scales = "free", ncol = 2) +
  scale_y_continuous(labels = em_milhoes) +
  labs(
    y = "Disponibilidade Líquida (R$)",
    x = "Data"
  )
```

#### TP igual a 1

O TP igual a 1 significa que a combinação UG/Fonte teve disponibilidade líquida sempre positiva no período, portanto essas combinações devem ter sinais de empoçamento.

```{r, fig.height = 4.1}
set.seed(22)
indices_ug_fonte %>% 
  filter(indicador_tempo == 1) %>%  
  sample_n(4) %>%
  unnest(series_temporais) %>%
  filter(
    NO_DIA_COMPLETO_dmy <= dia,
    NO_DIA_COMPLETO_dmy >= dia - days(365)
  ) %>% 
  ungroup() %>%
  mutate(
    NO_UG = str_wrap(NO_UG, 35),
    NO_FONTE_RECURSO = str_wrap(NO_FONTE_RECURSO, 35)
  ) %>% 
  ggplot(aes(x = NO_DIA_COMPLETO_dmy, y = disponibilidade_liquida)) +
  geom_line() +
  geom_area(alpha = 0.1) +
  facet_wrap(~NO_UG + NO_FONTE_RECURSO, 
             scales = "free", ncol = 2) +
  scale_y_continuous(labels = em_milhoes) +
  labs(
    y = "Disponibilidade Líquida (R$)",
    x = "Data"
  )
```

#### TP entre 0 e 1

O TP mediano significa que a combinação UG/Fonte teve disponibilidade líquida positiva em parte do período.

```{r, fig.height = 4.1}
set.seed(122)
indices_ug_fonte %>% 
  filter(indicador_tempo > 0.1) %>%
  filter(indicador_tempo < 0.9) %>%  
  sample_n(4) %>%
  unnest(series_temporais) %>%
  filter(
    NO_DIA_COMPLETO_dmy <= dia,
    NO_DIA_COMPLETO_dmy >= dia - days(365)
  ) %>% 
  ungroup() %>%
  mutate(
    NO_UG = str_wrap(NO_UG, 35),
    NO_FONTE_RECURSO = str_wrap(NO_FONTE_RECURSO, 35)
  ) %>% 
  ggplot(aes(x = NO_DIA_COMPLETO_dmy, y = disponibilidade_liquida)) +
  geom_line() +
  geom_area(alpha = 0.1) +
  facet_wrap(~NO_UG + NO_FONTE_RECURSO, 
             scales = "free", ncol = 2) +
  scale_y_continuous(labels = em_milhoes) +
  labs(
    y = "Disponibilidade Líquida (R$)",
    x = "Data"
  )
```

#### Classificação

Com base nas análises anteriores conseguimos criar classificações para as combinações UG/Fonte de acordo com o valor do índice TP. As classificações foram:

1. SEM EMPOÇAMENTO: TP == 0
2. EMPOÇAMENTO NATURAL: TP entre 0 e 1
3. EMPOÇAMENTO POTENCIAL: TP == 1

A tabela a seguir apresenta a quantidade de combinações UG/Fonte em cada uma das categorias.

```{r}
indices_ug_fonte %>% 
  mutate(indicador_tempo_c = case_when(
    indicador_tempo == 0 ~ "1. Sem empoçamento",
    (indicador_tempo) < 1 ~  "2. Empoçamento natural",
    (indicador_tempo) >= 1 ~ "3. Empoçamento potencial"
  )) %>% 
  count(indicador_tempo_c) %>% 
  knitr::kable(col.names = c("Categoria TP", "#"))
```



## Suspeita de Empoçamento (SE)

Suspeita de Empoçamento representa a propensão de um determinado par de UG/Fonte-de-recurso estarem com problema de empoçamento. Em outras palavras, reflete o quanto uma série temporal de disponibilidade líquida se parece com uma típica série temporal de recurso empoçado.

O SE assume valores entre zero e um, em que zero representa "remota chance de haver empoçamento" e em que um representa "fortes evidências de empoçamento". O indicador leva em consideração os sete indicadores apresentados acima no seu cálculo.


### Cálculo

A descrição da metologia e da construção do SE está descrito no próximo capítulo.

### Distribuição

O histograma da distribuição do SE mostra a maioria das combinações não apresentam evidência de empoçamento. 

```{r, fig.height = 3, message=FALSE, warning=FALSE}
indices_ug_fonte %>%
  ggplot(aes(x = log1p(suspeita_de_empocamento))) +
  geom_histogram( fill = "black", color = "grey") +
  labs(x = "SE", y = "# UG/Fonte")
```



#### SE próximo a zero

O SE for próximo de zero significa que a combinação UG/Fonte tem baixa probabilidade de ser empoçamento.

```{r, fig.height = 4.1}
set.seed(333)
indices_ug_fonte %>% 
  filter(suspeita_de_empocamento < 0.1) %>%  
  sample_n(4) %>%
  unnest(series_temporais) %>%
  filter(
    NO_DIA_COMPLETO_dmy <= dia,
    NO_DIA_COMPLETO_dmy >= dia - days(365)
  ) %>% 
  ungroup() %>%
  mutate(
    NO_UG = str_wrap(NO_UG, 35),
    NO_FONTE_RECURSO = str_wrap(NO_FONTE_RECURSO, 35)
  ) %>% 
  ggplot(aes(x = NO_DIA_COMPLETO_dmy, y = disponibilidade_liquida)) +
  geom_line() +
  geom_area(alpha = 0.1) +
  facet_wrap(~NO_UG + NO_FONTE_RECURSO, 
             scales = "free", ncol = 2) +
  scale_y_continuous(labels = em_milhoes) +
  labs(
    y = "Disponibilidade Líquida (R$)",
    x = "Data"
  )
```

#### SE próximo a 1

O SE for próximo de 1 significa que a combinação UG/Fonte tem alta probabilidade de ser de empoçamento.

```{r, fig.height = 4.1}
set.seed(13223)
indices_ug_fonte %>% 
  filter(suspeita_de_empocamento > 0.7) %>%  
  sample_n(4) %>%
  unnest(series_temporais) %>%
  filter(
    NO_DIA_COMPLETO_dmy <= dia,
    NO_DIA_COMPLETO_dmy >= dia - days(365)
  ) %>% 
  ungroup() %>%
  mutate(
    NO_UG = str_wrap(NO_UG, 35),
    NO_FONTE_RECURSO = str_wrap(NO_FONTE_RECURSO, 35)
  ) %>% 
  ggplot(aes(x = NO_DIA_COMPLETO_dmy, y = disponibilidade_liquida)) +
  geom_line() +
  geom_area(alpha = 0.1) +
  facet_wrap(~NO_UG + NO_FONTE_RECURSO, 
             scales = "free", ncol = 2) +
  scale_y_continuous(labels = em_milhoes) +
  labs(
    y = "Disponibilidade Líquida (R$)",
    x = "Data"
  )
```

#### SE entre 0 e 1

O SE mediano significa incerteza sobre a condição de empoçamento para a combinação UG/Fonte.

```{r, fig.height = 4.1}
set.seed(12222)
indices_ug_fonte %>% 
  filter(suspeita_de_empocamento > 0.2) %>%
  filter(suspeita_de_empocamento < 0.4) %>%  
  sample_n(4) %>%
  unnest(series_temporais) %>%
  filter(
    NO_DIA_COMPLETO_dmy <= dia,
    NO_DIA_COMPLETO_dmy >= dia - days(365)
  ) %>% 
  ungroup() %>%
  mutate(
    NO_UG = str_wrap(NO_UG, 35),
    NO_FONTE_RECURSO = str_wrap(NO_FONTE_RECURSO, 35)
  ) %>% 
  ggplot(aes(x = NO_DIA_COMPLETO_dmy, y = disponibilidade_liquida)) +
  geom_line() +
  geom_area(alpha = 0.1) +
  facet_wrap(~NO_UG + NO_FONTE_RECURSO, 
             scales = "free", ncol = 2) +
  scale_y_continuous(labels = em_milhoes) +
  labs(
    y = "Disponibilidade Líquida (R$)",
    x = "Data"
  )
```

#### Classificação

Com base nas análises anteriores conseguimos criar classificações para as combinações UG/Fonte de acordo com o valor do índice SE. As classificações foram:

1. SEM EMPOÇAMENTO: SE < 0.1
2. EMPOÇAMENTO BAIXA PROPENSÃO: SE entre 0.1 e 0.6
3. EMPOÇAMENTO ALTA PROPENSÃO: SE > 0.6

A tabela a seguir apresenta a quantidade de combinações UG/Fonte em cada uma das categorias.

```{r}
indices_ug_fonte %>% 
  mutate(suspeita_de_empocamento_c = case_when(
    suspeita_de_empocamento <0.1 ~ "1. Sem empoçamento",
    (suspeita_de_empocamento) < 0.6 ~  "2. Empoçamento baixa propensão",
    (suspeita_de_empocamento) >= 0.6 ~ "3. Empoçamento alta propensão"
  )) %>% 
  count(suspeita_de_empocamento_c) %>% 
  knitr::kable(col.names = c("Categoria SE", "#"))
```




